【裁判字號】    99,台上,428
【裁判日期】    990121
【裁判案由】    違反毒品危害防制條例
【裁判全文】
最高法院刑事判決              九十九年度台上字第四二八號
上  訴  人  甲○○
上列上訴人因違反毒品危害防制條例案件，不服台灣高等法院高
雄分院中華民國九十六年十二月二十日第二審判決（九十六年度
上訴字第一四０二號，起訴案號：台灣高雄地方法院檢察署九十
四年度偵字第二六五九二號），提起上訴，本院判決如下：
    主  文
原判決撤銷，發回台灣高等法院高雄分院。
    理  由
本件原判決撤銷第一審之科刑判決，改判仍依想像競合犯關係從
一重論處上訴人甲○○販賣第一級毒品罪刑，固非無見。
惟查：（一）毒品危害防制條例之販賣毒品罪、意圖販賣而持有
毒品罪及持有毒品罪，皆以持有毒品為其基本事實。其區別標準
，在於取得或持有毒品之始，有無販賣營利之意圖為斷。販賣毒
品罪，不以販入毒品後，復行賣出為必要，凡行為人基於營利之
目的，而將毒品販入或賣出，有一於此，其犯罪即已完成。意圖
販賣而持有毒品罪，乃行為人以意圖販賣營利以外之原因而持有
毒品，其後始起意營利販賣。若行為人於持有毒品之始終，均無
販賣營利之意圖，則僅論以單純持有毒品犯行。故於行為人持有
毒品並未賣出即遭查獲之情形，其持有之毒品，是否基於販賣營
利之意思而販入，攸關應否成立販賣毒品、意圖販賣而持有毒品
、甚或單純持有毒品罪責之判斷，事實審法院對於此項主觀意圖
之有無，自應以積極之證據證明，並於事實欄內詳為記載，然後
於理由內說明其憑以認定之證據，始為適法。基此，持有毒品之
原因非僅一端，或基於販賣營利之目的販入毒品而持有、或基於
非營利之目的而取得毒品並持有，如無確切證據，自不得僅憑持
有毒品之數量多寡，施用毒品前科有無，或有查獲相關工具等情
狀，即推定為行為人係基於營利目的而販入毒品之主要論據。原
判決認定上訴人基於販賣第一、二級毒品以營利之意圖，販入海
洛因、甲基安非他命，伺機販賣出售圖利等情，固於理由內敘明
其憑以認定扣案海洛因、甲基安非他命為上訴人所有之論據。惟
稽之卷內資料，上訴人對於海洛因、甲基安非他命之來源，均稱
：係阿發即鍾進啟所寄放（見警詢卷第四頁、偵查卷第五頁、第
一審卷第十七頁、第九十二頁、原審卷第三十三頁），並未供述
係因意圖營利而販入；且上訴人究係向何人，以如何之價格，販
入所載數量之海洛因、甲基安非他命？原判決未於理由內說明所
憑之證據，亦未詳析論述究憑如何之積極證據，以證明上訴人係
以營利之意圖而販入上開毒品，僅以上訴人前揭毒品係鍾進啟寄
放之辯稱不足採信，未有施用毒品前科，且扣案海洛因毒品數量
眾多，及現場查獲有塑膠剷子、電子磅秤等分裝物品等為據，與
上訴人是否基於營利目的販入上開毒品欠缺積極關聯性之事項，
遽予推測上訴人係以不詳價格向阿發販入毒品，且於販入毒品之
始，即有營利之意圖云云，似嫌速斷，況所查扣之甲基安非他命
僅有一包，毛重零點二公克，數量甚微，能否以此推定其必有販
賣第二級毒品之意圖，亦非無疑，原判決有理由欠備之違誤。（
二）凡採為判決基礎之證據資料，必須經過調查程序，而顯出於
審判庭者，始與直接審理主義相符合，否則其所踐行之訴訟程序
，即屬違背法令。又卷宗內筆錄及其他文書可為證據者，審判長
應向被告及其辯護人等宣讀或告以要旨，並應將證物提示被告及
其辯護人等，使其等辨認，證物如係文書而被告不解其意義者，
亦應告以要旨，為刑事訴訟法第一百六十五條第一項、第一百六
十四條所明定。本件原判決採用上揭依搜索而查扣之毒品海洛因
、甲基安非命及卷附搜索票、搜索扣押筆錄等，為論處上訴人犯
罪之依據之一（見原判決第四頁第九至十四行），則上揭物證均
屬原審採為判決基礎之證據資料之一，原審於審判期日並未依法
提示或宣讀或告以要旨，予上訴人及其辯護人辨認及辯論之機會
（見原審卷第一０四頁以下），有應於審判期日調查之證據而未
予調查之違法。（三）上訴人行為後，刑法業於九十四年二月二
日修正公布（九十五年七月一日施行），同法第六十五條第二項
關於無期徒刑減輕之規定已有修正。原判決適用同法第五十九條
之規定減輕其刑，就法定刑為無期徒刑減輕部分，未為新舊法比
較，亦有未合。以上或為上訴意旨所指摘，或為本院得依職權調
查之事項，應認原判決有撤銷發回更審之原因。
據上論結，應依刑事訴訟法第三百九十七條、第四百零一條，判
決如主文。
中    華    民    國  九十九  年    一    月  二十一  日
                      最高法院刑事第十一庭
                          審判長法官  石  木  欽
                                法官  洪  佳  濱
                                法官  韓  金  秀
                                法官  段  景  榕
                                法官  周  煙  平
      本件正本證明與原本無異
                                      書  記  官
中    華    民    國  九十九  年    一    月  二十六  日
                                                      K

司法院資訊處製作；財團法人民間司法改革基金會備份。
